臺灣高等法院刑事判決　　　　　　　　94年度上訴字第2023號
　　上　訴　人
　　即　被　告　丙○○
上列上訴人因詐欺等案件，不服臺灣板橋地方法院94年度訴字第
440號，中華民國94年5月11日第一審判決（檢察官聲請簡易判決
處刑案號：臺灣板橋地方法院檢察署93年度偵字第5883號經原審
認為不得以簡易判決處刑，改依通常程序審理），提起上訴，本
院判決如下：
    主  文
原判決關於丙○○部分撤銷。
丙○○意圖幫助以犯意圖為自己不法之所有，以詐術使人將本人
之物交付之罪為常業，處有期徒刑陸月，如易科罰金以參佰元折
算壹日。
    事  實
一、丙○○前於91年間因竊盜案件，經原審於91年11月12日，以
    91年度訴字第1582號刑事判決判處有期徒刑7月，緩刑3年確
    定，現尚在緩刑中，詎仍不知悔改，與陳秀婷（業經原審判
    刑確定）2人承租位於臺北縣新莊市○○路新生巷7弄2號3樓
    之房屋，因積欠房租及信用卡刷卡金額未繳，見中國時報上
    刊登收購、租借金融帳戶存摺之廣告，因需款恐急，乃推由
    丙○○以廣告上之電話與姓名、年籍均不詳，綽號「小吳」
    之成年男子聯絡，雖可預見若提供自己帳戶供他人使用，可
    能係供他人作為常業詐欺犯罪之用，仍基於縱使有他人持其
    請領之金融機構存摺以詐欺取財為常業，不違背其本意之幫
    助常業詐欺之犯意，同意以將金融機構存摺租借「小吳」使
    用1個月，租金為郵局存摺每本新臺幣 (下同)二千元，銀行
    存摺為每本一千元，隨即於附表所示之時間，申請如附表所
    示之帳戶、並於附表所示之時間、地點，將附表所示之存摺
    連同開戶印章、金融卡等物，交予「小吳」使用。嗣上開詐
    欺集團中某真實姓名、年籍均不詳之成年男子、成年女子，
    基於共同常業詐欺之犯意聯絡，於92年8月18日，自稱郵局
    之人員，向乙○○及甲○○○佯稱有支票未領，要直接以AT
    M轉帳之方式將支票金額匯至其等帳戶內，請其等至提款機
    按其指示之號碼連線操作退款手續，致乙○○及甲○○○陷
    於錯誤，於提款機輸入不詳之人所指示之號碼，而誤將九萬
    九千九百八十九元、九萬七千四百九十八元轉帳至丙○○於
    附表所示之第一商業銀行丹鳳分行號帳戶內，隨即遭人提領
    一空，而以此方式幫助該常業詐欺犯罪集團犯罪。嗣乙○○
    及甲○○○發覺帳戶內存款減少，始知受騙，乃報警處理，
    經警將上開帳號列為警示帳戶，於92年9月15日11時45分許
    ，丙○○、陳秀婷2人一起前往第一商業銀行丹鳳分行辦理
    上開帳戶掛失手續時，為該銀行人員報警處理，而查悉上情
    。
二、案經被害人乙○○訴由臺北縣政府警察局新莊分局報請臺灣
    板橋地方法院檢察署檢察官偵查後聲請以簡易判決處刑，經
    原審認為不得以簡易判決處刑，改依通常程序審理。
    理  由
一、訊據上訴人即被告丙○○矢口否認有何幫助「小吳」等詐欺
    集團常業詐欺之犯行，辯稱：當時因為缺錢，才將附表所示
    金融帳戶之存摺連同金融卡、印章等物租借予「小吳」使用
    一個月，小吳向我們說租借戶頭不會有事，我也有請小吳不
    可去從事違法之事，我不知道借戶頭是屬違法的，也不知道
    「小吳」等人會將上開帳戶拿來作為常業詐欺取財犯行轉帳
    、提款之用，是等到警察來找我，我才知道小吳拿我們的帳
    戶去從事違法行為，我沒有參與犯罪之犯意等語。惟查：
(一)被告丙○○與陳秀婷於警詢、偵查及原審審理中均坦承在報
    紙小廣告上看見刊登收購、租借銀行帳戶存摺之廣告，由丙○○依廣告上之電話聯絡後，得知「小吳」有在收購、租借
    金融機構帳戶，始將申請之附表所示帳戶存摺、金融卡、印
    章等物，於附表所示之時間、地點，以附表所示之金額借予
    「小吳」使用1個月等情不諱，被告於本院審理中亦供認無
    異，並有被告與陳秀婷等2人向附表所示金融機關申請設立
    帳戶之開戶申請資料及提領交易明細紀錄等在卷可稽。
(二)本件被害人乙○○及甲○○○因誤認有郵局支票未領要匯款
    ，而依某不詳姓名、年籍之成年男子、女子電話所指示之號
    碼，在提款機上操作退款手續，致陷於錯誤，而誤將九萬九
    千九百八十九元、九萬七千四百九十八元轉帳至丙○○所開
    立之上開第一商業銀行丹鳳分行帳戶之事實，業據被害人乙○○於警詢中及被害人甲○○○於警詢、本院審理中指述綦
    詳，並有報案三聯單、金額機構遭歹徒詐騙案件通報單各2
    紙、交易明細表1紙在卷足稽。顯見上開真實年籍、姓名不
    詳之成年男子、女子及「小吳」所屬犯罪集團，藉謊稱郵局
    欲以提款機退款之方式，誘使不特定之被害人因操作提款機
    ，致誤將款項匯入上開帳戶內後，隨即遭人提款一空，顯以
    之為詐欺罪之常業犯至明。
(三)再金融帳戶為個人理財工具，而申請開設金融帳戶並無任何
    特殊之限制，一般民眾皆可以存入最低開戶金額之方式申請
    之，且一個人可以在不同之金融機構申請多數之存款帳戶使
    用，此乃眾所週知之事實，是如無正當理由，實無借用他人
    存摺使用之理。則依一般人之社會生活經驗，如有陌生人不
    以自己名義申請開戶，反而使用他人以其身分證明文件開戶
    之郵局或銀行帳戶供己使用，衡情應對於該帳戶之是否合法
    使用乙節，當有合理之懷疑。而金融存摺亦事關個人財產權
    益之保障，其專有性甚高，除非本人或與本人有親密關係者
    ，難認有何理由可自由使用該存摺。且該等專有物品如落入
    不明人士手中，並無法指定限供正常用途，極易被利用為與
    財產有關之犯罪工具，此為吾人依一般生活認知極易體察之
    常識。而有犯罪意圖者，非有正當理由，使用他人提供帳戶
    ，客觀上自可預見其目的係供為某筆資金之存入，後再行領
    出之用，且該筆資金之存入及提領過程係有意隱瞞其流程及
    行為人身分曝光之用意，可見所為係屬違法行為，一般人本
    於一般認知能力均易於瞭解，是被告與陳秀婷等2人可預見
    金融帳戶存摺提供他人使用將幫助他人實施常業詐欺犯罪，
    其竟以自己之身分證明文件持向郵局或銀行辦理帳戶及存摺
    ，嗣將取得之帳戶存摺、提款卡及印鑑章交付他人使用，且
    陳秀婷因上揭行為業經原審依幫助常業詐欺罪判處罪刑確定
    ，其等顯具有縱有他人以其等提供之金融帳戶實施常業詐欺
    犯罪亦不違背其本意之幫助意思甚明。
(四)綜上所述，顯見被告上開所辯，委係事後卸責之詞，應不可
    採，其上揭事證明確，犯行洵堪認定。
二、核被告所為，係犯刑法第340條之幫助常業詐欺取財罪，被
    告為常業詐欺罪之幫助犯，應按正犯之刑減輕之，至被告被
    訴另犯洗錢防制法第9條第1項之洗錢罪部分，尚屬不能證明
    ，詳如後述。原審認被告所為係犯刑法第340條之幫助常業
    詐欺取財罪及洗錢防制法第9條第1項之洗錢罪，被告與陳秀
    婷及姓名不詳自稱「小吳」之成年男子所組成之犯罪集團，
    就洗錢犯行間，有犯意聯絡、行為分擔，均為共同正犯。被
    告以一行為同時觸犯上開2罪，為想像競合犯，應依刑法第
    55條之規定，從一重之幫助常業詐欺罪處斷，依上所述，自
    有未合，被告上訴意旨否認有幫助常業詐欺之犯行雖無可取
    ，但其矢口否認有參與洗錢犯罪之犯意指摘原判決不當，則
    為有理由，原判決既有可議，自應由本院將原判決予以撤銷
    改判，審酌被告之素行，犯罪之動機、目的、手段、所生危
    害及被告不思以正當工作賺取金錢，竟貪圖一己之私利而為
    本件犯行以及犯罪後態度等一切情狀，量處如主文所示之刑
    ，並諭知如易科罰金之折算標準，以示懲儆。被告犯幫助常
    業詐欺所得之財物新台幣五千元，係被害人所有，故不諭知
    宣告沒收。
三、檢察官聲請簡易判決處刑書意旨另略以被告與陳秀婷上揭所
    為可預見若提供自己帳戶供他人使用，可能成為掩飾他人重
    大犯罪所得財物或財產上利益之人頭帳戶，惟因需款恐急，
    仍不違其本意，而基於共同洗錢之犯意，以提供帳戶之方式
    掩飾隱匿他人重大犯罪所得財物，屬洗錢防制法第2條第2款
    之洗錢行為，亦犯有洗錢防制法第9條第1項之洗錢罪嫌云云
    。訊據被告矢口否認有參與洗錢之犯罪犯意，按洗錢防制法
    之制定，旨在防制洗錢，追查重大犯罪；所稱洗錢，則指掩
    飾或隱匿因自己或他人重大犯罪所得財物或財產上利益，或
    收受、搬運、寄藏、故買或牙保他人因重大犯罪所得財物或
    財產上利益之行為，故收受、搬運、寄藏、故買、牙保他人
    因重大犯罪所得財物或財產上利益，必須有妨害或逃避追查
    重大犯罪之意思，始屬洗錢防制法第2條第2款所稱之洗錢行
    為，若僅單純收受、搬運、寄藏、故買、牙保贓物，而非基
    於妨害或逃避追查重大犯罪之意思，藉由洗錢行為，切斷重
    大犯罪行為與所取得財物或財產上利益之關聯性，使之轉換
    為其他來源之所得，致重大犯罪行為之追查發生困難者，即
    不得遽依洗錢防制法第9條第2項（92年2月6日修正公布前同
    法第9條第1項）洗錢罪論處，此有最高法院93年台上字第41
    60號判決可稽。本件被告僅係同意以將其在金融機構開戶之
    存摺租借「小吳」使用1個月，租金為郵局存摺每本新臺幣
    ( 下同)二千元，銀行存摺為每本一千元，隨即於附表所示
    之時間，申請如附表所示之帳戶、並於附表所示之時間、地
    點，將附表所示之存摺連同開戶印章、金融卡等物，交予「
    小吳」使用，並非由被告於詐欺集團實施詐欺犯罪取得財物
    後，另由被告為之掩飾、隱匿行為，且偵查機關得藉由告訴
    人乙○○及甲○○○將款項匯入被告帳戶等情，一目瞭然資
    金來源之不法性，並得以追查資金之流向，資金與當初犯罪
    行為之關聯性並未被切斷，與掩飾、隱匿之性質亦有不符，
    實難認定被告具有妨害或逃避追查重大犯罪之意思，核與洗
    錢防制法第2條規定之洗錢行為構成要件有間，被告此部分
    被訴犯罪，應屬不能證明，原應諭知無罪，惟因公訴人認此
    部分與上揭有罪部分具有想像競合犯之裁判上一罪關係，爰
    不另為無罪之諭知。
據上論斷，應依刑事訴訟法第369條第1項前段、第364條、第299
條第1項前段，刑法第30條、第340條、第41條第1項前段，罰金
罰鍰提高標準條例第1條前段、第2條，判決如主文。
本案經檢察官黃東焄到庭執行職務。
中　　華　　民　　國　　94　　年　　7 　　月　　28　　日
                  臺灣高等法院刑事第二庭
                      審判長法  官  蔡  長  溪
                            法  官  張  傳  栗
                            法  官  楊  貴  志
以上正本證明與原本無異。
如不服本判決，應於收受送達後十日內向本院提出上訴書狀，其
未敘述上訴之理由者並得於提起上訴後十日內向本院補提理由書
（均須按他造當事人之人數附繕本）。
                            書記官  黃  德  煌
中　　華　　民　　國　　94　　年　　7 　　月　　28　　日
附錄：本案論罪科刑法條全文
中華民國刑法第340條
以犯第339條之罪為常業者，處一年以上七年以下有期徒刑，得
併科五萬元以下罰金。
附表
┌───┬───┬────┬───┬────┬────┐
│金融機│戶  名│帳   號 │開戶日│交付存摺│出租金額│
│構名稱│      │        │期    │之時間、│        │
│      │      │        │      │地點    │        │
├───┼───┼────┼───┼────┼────┤
│新莊丹│丙○○│局號2441│92年7 │92年8月9│2000元  │
│鳳郵局│      │42-2、帳│月30日│日、新莊│        │
│      │      │號056717│      │丹鳳郵局│        │
│      │      │-3      │      │（丙○○│        │
│      │      │        │      │1 人前往│        │
│      │      │        │      │交付）  │        │
├───┼───┼────┼───┼────┼────┤
│新莊後│陳秀婷│局號2441│92年8 │92年8月1│2000元  │
│港路郵│      │49-8、帳│月12日│2 日或13│        │
│局    │      │號058761│      │日、臺北│        │
│      │      │-7      │      │郵政總局│        │
│      │      │        │      │（丙○○│        │
│      │      │        │      │與陳秀婷│        │
│      │      │        │      │一起前往│        │
│      │      │        │      │交付）  │        │
├───┼───┼────┼───┼────┼────┤
│第一商│陳秀婷│00000000│92年8 │92年8月1│1000元  │
│業銀行│      │831     │月12日│4日、西 │        │
│丹鳳分│      │        │      │門捷運站│        │
│行    │      │        │      │出口（同│        │
│　    │      │        │      │上）　　│        │
├───┼───┼────┼───┼────┼────┤
│第一商│丙○○│00000000│92年8 │92年8月1│1000元  │
│業銀行│      │881     │月14日│4日、西 │        │
│丹鳳分│      │        │      │門捷運站│        │
│行    │      │        │      │出口（同│        │
│      │      │        │      │上）    │        │
├───┼───┼────┼───┼────┼────┤
│台新商│陳秀婷│00000000│92年8 │92年8月1│1000元  │
│業銀行│      │136000  │月14日│4日、西 │        │
│新莊分│      │        │      │門捷運站│        │
│行    │      │        │      │出口（同│        │
│      │      │        │      │上）    │        │
├───┼───┼────┼───┼────┼────┤
│台新商│丙○○│00000000│92年8 │92年8月1│1000元  │
│業銀行│      │135300  │月14日│4日、西 │        │
│新莊銀│      │        │      │門捷運站│        │
│行    │      │        │      │出口（同│        │
│      │      │        │      │上）    │        │
├───┼───┼────┼───┼────┼────┤
│台灣中│陳秀婷│00000000│92年8 │92年8月1│1000元  │
│小企業│      │193     │月13日│4日、西 │        │
│銀行五│      │        │      │門捷運站│        │
│股分行│      │        │      │出口（同│        │
│      │      │        │      │上）    │        │
├───┼───┼────┼───┼────┼────┤
│台灣中│丙○○│00000000│92年8 │92年8月1│1000元  │
│小企業│      │185     │月13日│4日、西 │        │
│銀行五│      │        │      │門捷運站│        │
│股分行│      │        │      │出口（同│        │
│      │      │        │      │上）    │        │
└───┴───┴────┴───┴────┴────┘
